臺北高等行政法院判決　　　　　　　　　　　　九十年度訴字第四三七六號
　　　　　　　　　　　　　　　.
　　原　　　告　上海商業儲蓄銀行股份有限公司
　　代　表　人　甲○○
　　訴訟代理人　游勝福會計師
　　　　　　　　林宜信會計師
　　　　　　　　林瑞彬律師
　　被　　　告　財政部臺北市國稅局
　　代　表　人　張盛和（局長）
　　訴訟代理人　乙○○
　　　　　　　　丙○○
右當事人間因營利事業所得稅事件，原告不服財政部中華民國九十年四月十六日台財
訴字第○八九○○七六九○五號訴願決定，提起行政訴訟。本院判決如左：
　　主  文
訴願決定及原處分均撤銷。
訴訟費用由被告負擔。
　　事  實
甲、事實概要︰
一、緣原告民國（下同）八十三年度營利事業所得稅結算申報，原列報尚未抵繳之扣
    繳稅額新臺幣（下同）三五、八九六、一八○元，被告初查以其本期買回已到期
    債券之價款中屬於前手利息所得之扣繳稅額一四、五六八、六四五元為其購入債
    券之成本，否准抵減應納稅額，核定尚未抵繳之扣繳稅額為二一、三二七、五三
    五元。原告不服，申經復查結果，獲准追認營業成本一四、五六八、六四五元。
    訴願人猶未甘服，提起訴願遭駁回，遂向本院提起本件行政訴訟。
乙、兩造聲明：
　一、原告聲明求為如判決主文所示。
　二、被告聲明：駁回原告之訴。
乙、兩造之爭點：
    扣繳憑單之利息所得人，是否可將前手持有期間利息之扣繳稅額申報抵稅或退稅
    ？
原告主張：
一、債券買賣採除息交易，係經政府主管機關於業務規則明訂，此種後手代墊前手利
    息之交易性質，即為後手得取得全部利息扣繳稅款之依據。依財團法人中華民國
    證券櫃檯買賣中心證券商營業處所買賣有價證券業務規則辦理（經證券暨期貨管
    理委員會核定）第五十一條：「債券之買賣均採除息交易。其迄給付結算日止賣
    方應得之利息，由買方併同成交償金支付賣方。．．．」，買賣債券於兩兌息期
    間內購入時必須將自上次付息日至成交日間原屬賣方所有之利息併同成交償金支
    付於賣方，於兌息時，再向債券發行人取得全部利息，因此後手（最後持有人）
    確有收取全部利息及被扣繳稅款之事實，扣繳稅款為兌息者所有。
二、參行為時所得稅法第七十一條、第九十九條規定過之數留抵本年度結算稅額」，
    均無明文扣繳稅款應為所得所有者之扣繳稅款，始得以之抵繳所得所有者之應納
    稅額或申請退稅。訴願決定之駁回理由謂：「按所得稅法第七十一條及第九十九
    條雖分別規定：納稅義務人得以暫繳及扣繳稅款抵繳結算申報之應納稅額，及憑
    扣繳憑單抵繳稅款。『惟亦限定應以自行繳納之稅款始有其適用』」云云，顯非
    稅法之明文，且何謂「自行繳納」，語義不明確，蓋兌息者兌領其應得之利息時
    被扣繳之稅款，亦應是「自行繳納」之稅款，自有其適用。依本件扣繳憑單之記
    載，足證原告之抵繳符合所得稅法第七十一條之規定。
三、行政自我拘束原則及信賴保護原則：
（一）依行政程序法第四條之規定：「行政行為應受法律及一般法律原則之拘束」，
      並且「行政行為，非有正當理由，不得為差別待遇」為行政程序法第六條明定
      ，是已將平等原則要求明文化。於裁量性行政行為及不需法律保留的行政活動
      （如授益性行為、特別身分關係中的管理關係），平等原則即具體化為「行政
      自我拘束」原則，蓋此類行政領域中，行政行為有相當的自由決定空間或無成
      文性規定可供遵循，行政機關原則上得依據個案實際情況、財政資源分配等因
      素，決定是否從事特定行為以及該行政活動之內容，人民並無主觀的公權利以
      請求公權力機關做成特定內容的行政行為。惟基於前述平等原則的要求，行政
      行為必須受案件事實相同之「行政先例」所拘束，如過去曾經就相同之案件事
      實所做之決定，倘欠缺正當理由，即必須依循之前的先例，做出相同之行政決
      定。然行政機關如能合理說明當下的案件事實與過去之先例有何不同，而必須
      為差別待遇（即行政機關就此負有舉證之責），仍得作出與先例不同之決定。
      多年來，原告於申報營利事業所得稅時，認列持有期間之利息所得，並且以全
      期利息為扣繳基礎金額之扣繳稅款，申報抵稅已形成前述「行政先例」之情事
      。是以，被告謂原告之營利事業所得稅結算申報均採書面審核或選項查核方式
      ，致造成原告投機不合法之申報方式云云，顯非事實。
（二）六十四年以前，債券交易係由付息機構一次給付全期利息予最後持有人，但需
      按債券前手、後手個別持有時間之利息收入分別開立扣繳憑單予前手及後手，
      故依循當時法令之規定，發展出後手在支付予前手持有期間之利息時，會依扣
      繳規定，以扣繳稅後淨額支付予前手，前手另由付息機構取得其持有期間利息
      收入之扣繳憑單供申報抵繳應納所得稅，是以，上述交易模式中，前手收取之
      債券持有期間利息收入，後手已考慮兌息時之扣繳稅款，並且取具持有期間利
      息收入之扣繳憑單，確符合所得稅法之精神，沿襲多年，亦不發生前手息扣繳
      稅款不可扣抵之疑義。嗣因債券付息機構須針對各前手持有期間利息收入開立
      扣繳憑單，統計及填報之手續繁複，耗用大量人力，財政部便於六十四年九月
      四日發布台財稅第三六四四○號函，強調債票無論曾否轉讓，均應由付息機構
      以付息時之持票人為「納稅義務人」，向稽徵機關填報扣繳憑單，並將扣繳憑
      單填送納稅義務人。自財政部六十四年函令公佈後，債券市場為配合財政部函
      令之規定，遂發展債券交易之新模式，後手支付予前手持有期間之利息時，不
      再預扣稅款，而按持有期間利息收入總額支付予前手，後手認列全期兌領之利
      息收入，並同時取具全期利息收入之扣繳憑單申報抵繳應納所得稅。是以，六
      十四年以後債券交易模式，由債券付息時持有人認列全期兌領利息收入，包含
      不屬其持有期間之利息收入，同時取具全期利息收入之扣繳憑單申報抵繳其應
      納所得稅，惟此種申報繳稅制度實不符所得稅法有所得才應繳稅之規定。
（二）為使債券利息課稅制度符合稅法之規定，財政部於七十五年七月十六日公布台
      財稅第七五四一四一六號函，規定營利事業應按持有期間計算利息收入，據以
      申報繳納營利事業所得稅。但仍依財政部六十四年之函釋以兌息時之持有人為
      納稅義務人扣繳稅款及填報扣繳憑單，因是，債券市場仍循財政部六十四年函
      令之規定，後手於支付前手持有期間之利息時，並不預扣稅款，而按持有期間
      利息收入總額支付予前手，付息機構付息時扣繳稅款，後手申報所得稅時，將
      扣繳憑單之全部扣繳稅款併入申報，債券市場按上述交易模式計算出合理公債
      發行之標售利率之價格，反映在政府募集公債成本之降低，市場交易者循此慣
      例標購及買賣公債，藉以活絡債券市場之交易。
（三）原告參與債券交易，並先後依財政部六十四年及七十五年之函釋申報所得稅及
      扣繳憑單，且經被告核定，依法行事，並已行之有年，反觀被告以原告採投機
      不合法申報方式之理由，於八十七年間改變原核定，是否顯示被告自七十五年
      至八十七年，長達十二年之久，皆未發現原告及同業之金融機構（至少上百家
      ）依此原則申報其營利事業所得稅，實令原告不解。且被告於此十二年期間，
      針對一些金融機構確有抽查其稅務簽證工作底稿之實，但無針對原告同業之稅
      務簽證申報中有關前手息之扣繳稅款予以剔除或轉列成本，足以顯示被告改變
      原核定，並非被告發現應行課稅之新資料或事實，實因被告法律見解改變，對
      同一事實如何課稅之見解有異即遽引為變更前已確定處分之依據，對於原告權
      益影響甚鉅。
四、原處分有違租稅法律原則：
（一）依財政部六十四年九月四日台財稅第三六四四○號函釋：「債票無論曾否轉讓
      ，均應由付息機構以付息時之持票人為納稅義務人，就全部利息一次扣繳所得
      稅，依法填報扣繳憑單。」既以付息時之持有人為納稅義務人，就全部利息依
      規定扣繳，扣繳之稅款既從應付兌息人之利息中扣繳，扣繳之稅款自為兌領利
      息之納稅義務人所有，依法自應由持票人抵繳應納稅款或退稅，再依所得稅法
      第七十一條第一項但書規定，除短期票券利息所得之扣繳稅款不得減除外，前
      述扣繳稅款自得依同法第九十九條及第一百條之規定，憑以抵繳營利事業應納
      稅額或退還稅額。所有之債券投資人自前揭財政部函釋發布以來，均依此規定
      申報並獲核定，本案原經被告於八十六年核定，採相同方式全部准予扣抵。稽
      徵機關與納稅義務人早已循此建立下信賴保護關係，被告在未經任何事前宣導
      即率予改變徵稅方式，變更原核定，使納稅人蒙受重大損失，顯有不法。
（二）至買受人應申報之利息收入金額，則依財政部七十五年七月十六日台財稅第七
      五四一四一六號函釋，營利事業買賣債券，利息收入之認定係按債券持有期間
      依債券面值及利率計算。因是，如債券買賣之前手為營利事業，其持有期間依
      債券票面利率計算之利息所得已計入其營利事業所得課稅，因無扣繳憑單抵繳
      （需全額自行繳納），而後手兌息之營利事業就其持有期間利息收入申報，前
      手及後手申報之債券利息收入之和即等於全部兌領利息，並以該利息被扣繳稅
      款抵繳應納稅款或退還，符合所得稅法規定。而依被告之新方式認定，持票人
      於兌息時被扣繳稅款不准全用以抵繳或退稅，政府之實際稅收將大於應課徵之
      稅額，造成重複課稅而嚴重影響債票投資人之合法權益，其適法性顯有瑕疵。
（三）財政部為前開七十五年函釋之規定時並未同時廢止六十四年函釋，顯係肯認六
      十四年函釋之合法性（財政部為七十五年函釋時不可能未注意到六十四年函釋
      ）。另被告復查決定之駁回理由謂：「前揭財政部函釋（指七十五年函釋）雖
      規定營利事業買賣公債，可按持有期間列報利息收入。並未規定營利事業於兩
      付息日間買回公債，按持有期間列報利息收入，即得以全期扣繳稅款抵繳其申
      報應納稅額」；惟納稅義務人以扣繳憑單之扣繳稅額抵繳應納稅額或申請退稅
      本為所得稅法所明定，無須財政部另以函釋核准，納稅義務人依法自得以全期
      扣繳稅款抵繳其申報應納稅額，再者財政部該函釋並未規定，營利事業於兩付
      息日間買賣公債，按持有期間列報利息收入，不得以全期扣繳稅款抵繳其申報
      應納稅額。原處分顯有違誤。
（四）依所得稅法規定，所得稅納稅義務並無得由稽徵機關以行政處分而移轉。系爭
      債券前手利息並非原告之所得，原告並非該所得之納稅義務人，亦非該系爭債
      券利息之收入給付人，亦即原告並非扣繳義務人，是以原告並無負責繳納前手
      利息收入之扣繳稅款之義務。
（五）原告為法律上有權向債票發行機構請求並收取全部利息之人，兌息時被依稅法
      規定按全部兌領利息為扣繳，於稅法規定之扣繳憑單上為所得者及納稅義務人
      ，亦即原告係依當時稅法相關規定被扣繳稅款，取得扣繳憑單扣抵權利，原告
      並未與前手為任何移轉公法上租稅扣抵權之合意，故復查及訴願決定認事用法
      顯有違誤。況復查及訴願決定所稱「公法上租稅扣抵權」為何？有何法律規定
      限制「公法上租稅扣抵權不得移轉」？亦未見被告及訴願決定機關陳明，其逕
      創設「公法上租稅扣抵權不得移轉」之規定，實不符租稅法律主義。
五、被告將原告屬前手息之扣繳稅款，不准原告扣抵其營利事業所得稅，率爾將前述
    扣繳稅款調整為出售債券成本，顯有違誤：
（一）所謂債券成本依所得稅法第四十五條之規定，係原告從事債券交易時，購入債
      券之價格。而原告向前手購入債券時，支付之價款中包括債券之價格以及向付
      息機構要求支付債券持有期間之利息請求權，但被告自行將原告屬前手息之扣
      繳稅款，調整至出售債券成本，是將屬利息請求權之金額調整至債券價格，並
      且原告於支付前手價款時並未就前手息預先扣繳百分之十稅款，顯見前手息扣
      繳稅款視為債券成本，非屬原告之本意亦違反稅法有關成本之定義，原告於向
      前手購買債券後，亦絕對有可能於付息前出售予他人，絕無可能將該扣繳稅款
      作為購入債券之成本。且原告於八十三年間從事債券交易時，被告並未改變以
      前年度之核定，故原告依照當時交易實務估算債券成本及債券市場價格，遂將
      前手息扣繳稅款申報抵繳其營利事業所得稅，原告一直認定前手息之扣繳稅款
      係配合政府稽徵上之需要，於利息一次兌領時先行扣繳之，再經由申報抵減其
      應納營利事業所得稅。足證原告並無將前手息之扣繳稅款轉列成本之意，被告
      率爾調整至債券成本，甚不合理。
（二）債券之前手若為營利事業，原告屬前手息之扣繳稅款，不准原告申報扣繳其營
      利事業所得稅，前手之營利事業依財政部七十五年函令之規定，按持有期間申
      報納稅，卻因扣繳義務人不得對其開立扣繳憑單，致無法取具扣繳憑單申報扣
      繳應納營利事業所得稅，但據被告於庭中表示，目前已受理債券之前手就其持
      有期間認列利息收入之範圍內，申請退還百分之十扣繳稅款，但原告訴訟代理
      人一再提出請被告說明是否受理債券前手於八十三年間就未取具扣繳憑單之債
      券利息，按百分之十扣繳憑單推計之扣繳稅款之退稅申請，被告並未提出說明
      ，原告訴訟代理人特請鈞院記明筆錄，以資證明之。
（三）另原告訴訟代理人亦請被告明示受理如某營利事業為債券之前手，但如無扣繳
      憑單卻可就其持有期間利息收入扣繳稅款之法律依據，被告於九十一年二月一
      日提出陳述意見狀謂「．．．取得兩付息日間購入債券並於取息前出售之無扣
      繳憑單利息收入（即原告取得前手息部分），若能舉證確有該項收入且併計所
      得申報，則其相對推計之扣繳稅款（按該利息收入×扣繳率10％），符合前揭
      所得稅法第七條第四項規定所稱之納稅義務人者，依同法第七十一條規定，計
      算其全年應納稅額時，可減除該尚未抵繳之扣繳稅額。．．．」，惟其所謂「
      相對推計之扣繳稅款」實為稅法上從未出現過之觀念，所得稅法第七十一條得
      抵繳稅款者為「尚未抵繳之扣繳稅款」，被告前開陳述意見狀所述之抵繳方式
      ，實無任何法律依據。
（四）由於財政部六十四年函令之規定，原告須於到期兌領利息時，就全期利息一次
      辦理扣繳百分之十所得稅，縱使前手息之所得人並非原告，原告確已針對前手
      息繳納百分之十扣繳稅款，而依八十三年間交易實務觀之，原告確無在交易過
      程上將前手息之扣繳稅款併入考量，未在支付前手息給前手時預扣屬前手息百
      分之十之扣繳稅款。倘若被告准予前手申請退稅，產生前手並未負擔持有期間
      利息收入之扣繳稅款，卻得向被告申請退稅之不當得利情事。
（五）國家租稅法律訂有扣繳制度，係基於便利國庫資金調度及便於課稅而設，然無
      論如何納稅義務人所繳納者為稅款，係兌息時繳納者，並非買進債券時應付賣
      方價款，當非取得債券之成本費用，原處分將扣繳稅款轉列債券之成本費用，
      顯有錯誤。原處分縱認原告扣繳錯誤，所應為者係將扣繳稅款退回，而非逕將
      所繳稅款列為費用。
六、依稅捐稽徵法第一條之一規定：「財政部依本法或稅法所發布之解釋函令，對於
    據以申請之案件發生效力，但有利於納稅義務人者，對於尚未核課確定之案件適
    用之。」本案之所以產生問題，在於驟看之下，似乎有稅負不公平之感，但依租
    稅法律主義，其實不然。在債券買賣交易時，原告以附買回交易條件，賣債券給
    個人，個人在債券到期日前，將債券賣回給原告，個人所得相當於利息收入之買
    賣差價，屬於證券交易所得，基於所得稅法第四條之一規定免稅，不必併入綜合
    所得課稅；而原告只認列到期日前一日或前數日之買回後持有期間的利息所得，
    卻可享用以全期利息為扣繳基礎金額之扣繳稅款。惟依財政部上揭七十五年七月
    十六日台財稅第七五四一四一六號函令之規定，得以按自己持有期間計算之利息
    作為申報課稅之所得淨額，係基於租稅法律主義，所得享有之權利。事實上，因
    為這些作法，反映於降低公債發行之標售利率之價格，有利於降低政府發行公債
    之利息成本，係對總體經濟有益之租稅措施。因此，如政府執行稅法之政策變更
    ，認為營利事業買賣債券，不得繼續依上揭財政部七十五年七月十六日台財稅第
    七五四一四一六號函之方式申報課稅利息所得淨額，此係於法律規定外，另行創
    設新的租稅權利義務，則依上述稅捐稽徵法第一條之一規定，亦僅能對嗣後新發
    行之債券有其適用，不得溯及適用。
七、被告實無由對本案為重核處分：
    按訴願決定謂：「查稅捐稽徵法第二十一條第二項規定『在前項結課期間內，經
    另發現應徵之稅捐者，仍應依法補徵或並予處罰』，所謂『另發現應徵之稅捐』
    ，只須其事實不在行政救濟裁量範圍內，均屬『另發現應徵之稅捐』。此觀諸改
    制前行政法院五十八年判字第三十一號判例『納稅義務人依所得稅法規定辦理結
    算申報而經該管稅捐稽徵機關調查核定之案件，如經過法定期間而納稅義務人未
    申請復查或行政爭訟，其查定處分固具有形式上之確定力，惟稽徵機關如發現原
    處分確有短徵，為維持課稅公平之原則，基於公益上理由，要非不可自行變更原
    查定處分，而補徵其應繳之稅額。』自明，是本案依法核定，否准退稅，應無不
    合。」依前開訴願決定及最高行政法院判例說明，稅捐機關之查定處分仍為具有
    形式上確定力之行政處分，撤銷原行政處分應符合行政程序法第一百一十七條第
    二款之規定；縱認稅捐稽徵法第二十一條第二項為行政程序法之特別法，在未發
    現有影響課稅要件之事實時，仍不得予以重核。故本件課稅要件事實全未變更，
    甚至財政部未於課稅年度前後對本案相關問題發布任何解釋函令，被告實無由再
    為任何重核處分。
被告主張：
一、「本法稱納稅義務人，係指依本法規定，應申報或繳納所得稅之人。」、「納稅
    義務人應於每年二月二十日起至三月底止，填具結算申報書，向該管稽徵機關，
    申報其上一年度內構成綜合所得總額或營利事業收入總額之項目及數額，以及有
    關減免、扣除之事實，並應依其全年應納稅額減除暫繳稅額、尚未抵繳之扣繳稅
    額及可扣抵稅額，計算其應納之結算稅額，於申報前自行繳納。」、「二、薪資
    、利息、租金、佣金、權利金、執行業務報酬、競技、競賽或機會中獎獎金或給
    與，及給付在中華民國境內無固定營業場所或營業代理人之國外營利事業之所得
    ，其扣繳義務人為機關、團體之責應扣繳單位主管、事業負責人及執行業務者；
    納稅義務人為取得所得者。」、「納稅義務人每年結算申報所得額經核定後，稽
    徵機關應就納稅義務人全年應納稅額，減除暫繳稅額、未抵繳之扣繳稅額、可扣
    抵稅額及申報自行繳納稅額後之餘額，填發繳款書，通知納稅義務人繳納。．．
    ．」分別為所得稅法第七條第四項、第七十一條、第八十九條第一項第二款、第
    一百條前段所明定。次按扣繳他人之所得稅款，不得列為本事業之損費，為營利
    事業所得稅查核準則（以下簡稱查核準則）第九十條第三款所規定。又「債票無
    論曾否轉讓，均應由付息機構，以付息時之持票人為納稅義務人（記名式者為最
    後記名之人）就全部利息一次扣繳所得稅，並根據持票人之身分證明，依法填報
    扣繳憑單。納稅義務人為中華民國居住之個人或營利事業者，應將該項利息所得
    ，依法合併當年度所得申報所得稅。」、「營利事業或個人買賣國內發行之公債
    、公司債及金融債券，買受人若為營利事業，可由該事業按債券持有期間，依債
    券之面值及利率計算利息收入，如其係於兩付息日間購入債券並於取息前出售者
    ，則以售價減除其購進該債券之價格及依上述計算之利息收入後之餘額作為其證
    券交易損益。」為財政部六十四年九月四日台財稅字第三六四四○號函及七十五
    年七月十六日台財稅字第七五四一四一六號函所明釋。
二、依所得稅法第七條第四項、第八十九條第一項第二款、第七十一條、第一百條前
    段等規定，有取得利息所得者，即為納稅義務人，應主動申報利息所得，如符合
    扣繳稅額抵繳應納稅款之規定者，即可抵繳稅款，不以是否取得扣繳憑單為要件
    。則所得稅法有關利息所得，得以扣繳稅額抵繳應納稅款者，係以依所得稅法規
    定，應申報或繳納利息所得稅之「納稅義務人」而言；換言之，得為扣繳稅額抵
    繳應納稅款之對象為應將利息所得申報、繳納所得稅，為承擔納稅義務者為限；
    反之，如未申報利息所得，而未繳納利息所得稅者，則無扣繳稅額抵繳應納稅款
    之適用，此為當然之法理。
三、又所得稅法第七十一條第一項及第九十九條雖分別規定，納稅義務人得以暫繳及
    扣繳稅款抵繳結算申報之應納稅額，惟亦限定應以自行繳納之稅款始有其適用。
    又前揭函釋雖規定營利事業買賣公債，可按持有期間計算利息收入，並未規定營
    利事業於兩付息日間買回公債，按持有期間計算利息收入，即得以全期扣繳稅款
    抵繳其申報應納稅額，合先陳明。本案原告於利息兌領日前買回公債，前手兌領
    之利息及系爭之扣繳稅款均為前手所有。系爭前手兌領之利息，依規定既不列為
    原告之利息收入，即該前手利息收入之納稅義務人並非原告。原告既非為實際納
    稅義務人，縱扣繳憑單係以原告名義開立，然系爭扣繳稅款非其負擔及繳納，依
    實質課稅原則（即所得稅之核課原則為有所得才課稅、無所得不課稅，不課稅則
    無扣繳稅額可資扣抵或退還），自不得以之抵繳其當年度營業事業所得稅之應納
    稅額，而無前開所得稅法規定以扣繳稅款抵繳應納稅款之適用。
四、至於取得兩付息日間購入債券並於取息前出售之無扣繳憑單利息收入（即原告取
    得前手息部分），若能舉證確有該項收入且併計所得申報，則其相對推計之扣繳
    稅款（按該利息收入x扣繳率10%），符合前揭所得稅法第七條第四項規定所稱之
    納稅義務人者，依同法第七十一條規定，計算其全年應納稅額峙，可減除該尚未
    抵繳之扣繳稅額。
五、關於原告所訴已告確定案件，僅因見解變更，即對同一事實更行處分，顯有違誤
    乙節：
    本案之爭點及法律依據如前述，所得稅法有關扣繳稅額得否抵繳稅款之規定，適
    用迄今並未變更；被告亦無對之改變核課方式。惟因營利事業所得稅之調查核課
    向採選案及選項查核方式，尤以原告等票券金融業者之營利事業所得稅結算申報
    均採會計師查核簽證申報，被告無需就各案件逐項查核，或逕採暫按書面審核核
    定之方式，致造成原告等投機不合法之申報方式。嗣經被告發現後，依據稅捐稽
    徵法第二十一條第二項規定：「在前項核課期間內，經另發現應徵之稅捐者，仍
    應依法補徵．．．」，營利事業所得稅結算申報書面審核案件抽查辦法第三條第
    一款之規定，經稽徵機關書面審核核定之營利事業所得稅結算申報案件，均應列
    入抽查，其範圍如左：「一、會計師查核簽證申報案件，經書面審核核定者。」
    及參酌改制前行政法院所著五十八年判字第三十一號判例：「納稅義務人依所得
    稅法規定辦理結算申報而經該管稅捐稽徵機關調查核定之案件，如經過法定期間
    而納稅義務人未申請復查或行政爭訟，其查定處分，固其有形式上之確定力，惟
    稽徵機關如發現原處分確有錯誤短徵，為維持課稅公平之原則，基於公益上之理
    由，要非不可自行變更原查定處分，而補徵其應繳之稅額。」予以抽查核定，自
    屬於法有據。又本案否准抵繳之扣繳稅款，同額轉入債券成本項下核認，已顧及
    其買入之實際支付成本，且符合所得稅法第二十四條揭示收入成本及費用配合原
    則，自無違誤。
　　理  由
一、原告八十三年度營利事業所得稅結算申報，原列報尚未抵繳之扣繳稅額新臺幣三
    五、八九六、一八○元，被告初查以其本期買回已到期債券之價款中屬於前手利
    息所得之扣繳稅額一四、五六八、六四五元為其購入債券之成本，否准抵減應納
    稅額，固非無見。
二、惟按「憲法第十九條規定人民有依法律納稅之義務，固係指人民有依據法律所定
    之納稅主體、稅目、稅率、納稅方法及納稅期間等項而負納稅義務之意，然課人
    民以繳納租稅之法律，於適用時，該法律所定之事項若權利義務相關連者，本於
    法律適用之整體性及權利義務之平衡性，當不得任意割裂適用。」業經司法院釋
    字第三八五號解釋在案。又「納稅義務人有左列各類所得者，應由扣繳義務人於
    給付時，依規定之扣繳率或扣繳辦法，扣取稅款，並依第九十二條規定繳納之︰
    一、．．．二、機關、團體、事業或執行業務者所給付之薪資、利息、．．．。
    」為行為時所得稅法第八十八條所明定。故利息所得者，應由扣繳義務人於給付
    時，扣取稅款，並將所扣稅款向國庫繳納；又依同法第七十一條第一項前段、第
    九十九條及第一百條之規定，扣繳稅款於結算申報時當可用以抵繳應納稅額；此
    為義務與權利相互關連之規定，不容割裂適用。另財政部六十四年九月四日台財
    稅第三六四四○號函釋：「主旨：中央政府建設公債甲種債票之利息，應由付息
    機構於付息時，按照所得稅法第八十八條、第八十九條、第九十二條及各類所得
    扣繳率表等規定，扣繳利息所得稅款，並以付息時債票持有人為納稅義務人，向
    稽徵機關填報扣繳憑單，並依同法第九十四條規定，將扣繳憑單填送納稅義務人
    。說明：二、本債票無論曾否轉讓，均應由付息機構，以付息時之持票人為納稅
    義務人（記名式者為最後記名之人）就全部利息一次扣繳所得稅；並根據持票人
    之身分證明，依法填報扣繳憑單。納稅義務人為中華民國居住之個人或營利事業
    ，應將該項利息所得，依法合併當年度所得申報所得稅。」本件原告為系爭債券
    付息時之持票人，因上開財政部六十四年九月四日台財稅第三六四四○號函釋，
    遭強制課以系爭全部利息扣繳稅款之義務，既依法律之形式；而於結算申報時，
    被告竟主張原告雖被扣繳系爭稅款但非實際納稅義務人，否准扣繳稅款抵繳應納
    稅額之權利，反採經濟之事實。對於同一系爭所得，權利義務相關連之事項，而
    為不同認定，並均以不利於原告者為其準據，顯然割裂適用法律，揆諸前開司法
    院釋字第三八五號解釋及說明，即有可議。
三、次按「涉及租稅事項之法律，其解釋應本於租稅法律主義之精神，依各該法律之
    立法目的，衡酌經濟上之意義及實質課稅之公平原則為之。」復經司法院釋字第
    四二○號解釋在案。上開解釋固然肯定實質課稅原則在稅法之適用，但亦闡明在
    適用上仍應嚴守租稅法律主義。又「納稅義務人應於每年二月二十日起至三月底
    止，填具結算申報書，向該管稽徵機關，申報其上一年度內構成綜合所得總額或
    營利事業收入總額之項目及數額，以及有關減免、扣除之事實，並應依其全年應
    納稅額減除暫繳稅額、尚未抵繳之扣繳稅額及可扣抵稅額，計算其應納之結算稅
    額，於申報前自行繳納。但短期票券利息所得之扣繳稅款及營利事業獲配股利總
    額或盈餘總額所含之可扣抵稅額，不得減除。」為行為時所得稅法第七十一條第
    一項所明定。故扣繳之稅款，除所得稅法第七十一條第一項但書所列舉或法律別
    有規定者外，可於結算申報時，抵繳應納稅額。是則本於租稅法律主義之精神，
    扣繳稅款既為公法上明定納稅義務人之租稅抵稅權，除法律別有規定外，自不得
    以實質課稅為由，否准納稅義務人抵繳應納稅額。本件原告為付息時之債票持有
    人，依前開財政部六十四年九月四日台財稅第三六四四○號函謂：「．．．應由
    付息機構於付息時，按照所得稅法第八十八條、第八十九條、第九十二條．．．
    扣繳利息所得稅款，並以付息時債票持有人為『納稅義務人』」，既已肯認原告
    為所得稅法第八十八條之納稅義務人，即非營利事業所得稅查核準則第九十條第
    三款所指「扣繳他人之所得稅款」者。況所得稅法又無除外規定，自應可用以抵
    繳應納稅款；乃被告以實質課稅為由，否定原告為實際納稅義務人，進而否准其
    租稅抵稅權，顯然添加法律所無之限制，違反租稅法律主義，亦非適法。
四、綜上所述，原處分（復查決定）自有可議，訴願決定未予糾正，亦有疏漏。爰將
    原處分及訴願決定併予撤銷，由被告另為適法之處分。原告聲明求為撤銷訴願決
    定及原處分，即無不合，應予准許。
據上論結，本件原告之訴為有理由，爰依行政訴訟法第九十八條第三項前段，判決如
主文。
中　　華　　民　　國　　九十一　　年　　 十一 　　月　　　二十六　　　　日
                 臺 北 高 等 行 政 法 院   第 五 庭
                                審 判 長 法  官  張瓊文
                                         法  官  帥嘉寶
                                         法  官  黃清光
右為正本係照原本作成。
如不服本判決，應於送達後二十日內，向本院提出上訴狀並表明上訴理由，如於本判
決宣示後送達前提起上訴者，應於判決送達後二十日內補提上訴理由書（須按他造人
數附繕本）。
中　　華　　民　　國　　九十一　　年　　 十一 　　月　　　二十六　　　　日
                                         書記官  楊子鋒
